【裁判字號】    97,婚,9
【裁判日期】    970328
【裁判案由】    確認婚姻關係存在
【裁判全文】
臺灣新竹地方法院民事判決                 97年度婚字第9號
原      告  乙○○
被      告  甲○○
上列當事人間請求確認婚姻關係存在事件，本院於民國97年3 月
11日言詞辯論終結，判決如下：
    主  文
確認原告與被告間之婚姻關係存在。
訴訟費用由被告負擔。
    事實及理由
一、本件原告起訴主張：兩造雖於民國90年4 月20日簽立離婚協
    議書，並於同日至戶政事務所辦理離婚登記，然離婚協議書
    上之二證人並未曾親自聽聞原告有離婚之意願，更不曾以任
    何方式向原告求證，顯無法確認兩造間是否真有離婚之意願
    。而民法第1050條所謂之證人，須對於離婚之協議在場聞見
    ，或知悉當事人間有離婚之協議，始足當之。如配偶之一方
    在協議離婚書上簽立證人姓名，證人自不知他方之意思，即
    不能證明雙方已有離婚之協議，縱有證人之簽名，仍不能謂
    已備法定要件而生離婚之效力。是兩造間所辦離婚手續不符
    合法定要件，故此離婚應屬無效，兩造之婚姻仍為存續等語
    ，並聲明：(一)確認兩造之婚姻關係存在、(二)訴訟費用由
    被告負擔。
二、被告則以：被告與原告結婚二次、離婚二次，每一次都是被
    原告所逼當日即要辦妥離婚手續，被告沒有錢去找律師及證
    人，兩造於90年4 月20日離婚時，係被告在電話中與證人丙
    ○○、曾振標聯繫後，證人丙○○、曾振標同意被告在離婚
    協議書上簽名及蓋章，獲原告同意後始同去戶政事務所辦理
    離婚登記。現被告因母親過世，繼承有房地，原告因為被告
    擁有金錢，又主張與被告間婚姻關係存續等情，資為抗辯。
    並聲明：(一)原告之訴駁回、(二)訴訟費用由原告負擔。
三、按確認法律關係之訴，非原告有即受確認判決之法律上利益
    者，不得提起，民事訴訟法第247條第1項前段定有明文。查
    兩造前於85年8月8日結婚，嗣於90年4 月20日簽立離婚協議
    書，並於90年4 月20日前往戶政機關辦妥離婚登記，此有原
    告提出之離婚協議書、戶籍謄本各一件附卷可稽，且為被告
    所不爭執，自堪信為真正。次查，原告主張離婚協議書上之
    二證人並無向原告本人確認是否真有離婚之意願，故本件兩
    造所辦離婚手續不符合法定要件，兩造之婚姻仍為存續等情
    ，則為被告所否認，辯稱：兩造確有離婚之真意，且所辦理
    之離婚登記手續應已發生效力等語，是兩造間對於婚姻關係
    目前是否尚屬存在，既有爭議，則原告提起本件訴訟，請求
    判決確認兩造間婚姻關係存在，揆之上開規定，即有受確認
    判決之法律上利益，程序上要無不當，合先敘明。
四、又原告主張兩造簽立離婚協議書時，離婚協議書上之二證人
    丙○○、曾振標並未親至離婚協議現場，亦未曾親自聽聞原
    告表示有離婚之意願，更不曾以任何方式向原告求證等情，
    業據證人丙○○到庭證述：「( 問：與兩造有無親屬或僱傭
    等關係？)答：我是被告非婚生子女。」、「(問：你的身分
    證上父親登記為蘇瑞健、母親為陳蘭香？)答：是。」、「
    (問：如何知道被告是你生父？)答：以前從出生的時候，我
    和姐姐及母親都跟被告住在一起。直到我當兵18歲成年才沒
    有住在一起。」、「( 問：被告跟原告有夫妻關係是否知情
    ？ )答：知道。應該是我當兵回來才知道他們有結婚。是不
    是有公開的儀式，我就沒有問過被告，只知道他們有辦過登
    記。被告有要我去當他們離婚的見證人，且那時我有與被告
    說如果我時間上無法配合的話，他可以簽我的名，因為我那
    時在當賣車的業務員比較忙碌。我那時跟原告比較不熟，之
    前有見面但是沒有往來。」、「( 問：是否有見過兩造在90
    年4 月20日書立的離婚協議書？)答：沒有看過。」、「(問
    ：你父親有無提過他為何要跟原告離婚？ )答：在更早之前
    ，可能有跟我講過，但是現在因為時間太久了想不起來。」
    、「(問：你本身並沒有在離婚協議書上簽名及蓋章？)答：
    是。」、「( 問：你在90年間，聽到你父親跟你說要跟原告
    離婚的事，有無跟原告確認她是否願意離婚？ )答：沒有。
    」、「(問：你如何知道原告願意跟你父親離婚？)答：我沒
    有知道他是否願意離婚。」、 「(問：後來有無跟原告確認
    她有無想跟你父親離婚？ )答：沒有。」等語明確( 詳本院
    97年3月11日言詞辯論筆錄)，且為被告所不否認，復自承：
    是證人丙○○授權其在離婚協議書上蓋印乙節，足見證人丙
    ○○並未曾親自見聞原告表示有與被告離婚之意思，堪認原
    告上開主張，應為真實。
五、按兩願離婚，應以書面為之，有二人以上證人之簽名，並應
    向戶政機關為離婚之登記，民法第1050條定有明文。次按民
    法第1050條所謂二人以上證人之簽名，固不限於作成離婚證
    書時為之，亦不限於協議離婚時在場之人，始為證人，然究
    難謂非親見或親聞雙方當事人確有離婚真意之人，亦得為證
    人，此有最高法院68年台上字第3792號判例要旨可資參照。
    本件原告主張兩造離婚協議書上所載證人丙○○未親見親聞
    兩造有離婚真意之事實，既經本院認定如上，而該離婚協議
    書上復僅有證人丙○○、曾振標二人，是兩造間之協議離婚
    顯未具備「二人以上」親見或親聞兩造確有離婚真意之證人
    簽名，而與民法第1050條規定不符，依民法第73條之規定，
    該離婚協議應屬無效（最高法院28年上字第1306號判例參照
    ）。從而，原告據以訴請確認兩造間之婚姻關係存在，為有
    理由，應予准許。
六、結論：原告之訴為有理由，依民事訴訟法第78條，判決如主
    文。
中    華    民    國    97    年    3     月    28    日
                  家事法庭  法    官  王佳惠
以上正本證明與原本無異。
如對本判決上訴，應於判決送達後20日內向本院提出上訴狀。
中    華    民    國    97    年    3     月    28    日
                            書 記 官  蔡玉嬌


司法院資訊處製作；財團法人民間司法改革基金會備份。
